【裁判字號】    89,簡上,69
【裁判日期】    890802
【裁判案由】    確認本票債權不存在
【裁判全文】
臺灣嘉義地方法院民事判決  八十九年度簡上字第六十九號
    上  訴  人  乙○○
    被上訴人    甲○○
右當事人間請求確認本票債權不存在事件，上訴人對於中華民國八十九年一月四日本
院嘉義簡易庭八八年度嘉簡字第一０六九號第一審判決提起上訴，本院判決如左：
    主  文
原判決關於訴訟費用之裁判廢棄。
其餘上訴駁回。
第一審訴訟費用由被上訴人負擔十分之九，餘由上訴人負擔；第二審訴訟費用由上訴
人負擔。
    事  實
甲、上訴人方面：
一、聲明：
（一）原判決不利於上訴人部分廢棄。
（二）右廢棄部分，確認被上訴人持有上訴人簽發如附表示所本票之債權不存在。
二、陳述：除與原審判決書所載者相同，茲予引用外，補稱：
（一）上訴人於八十八年一月十一日向被上訴人借貸新台幣（以下同）十萬元，由被
      上訴人預扣一萬八千元為利息，實係借出八萬二千元，至上訴人三月八日交付
      十一萬之支票清償為止，其利息依法定利率年息百分之二十計算，應為二千五
      百十六元，三月八日十一萬元之支票，除清償借款本金八萬二千元外，餘二萬
      八千元部分即屬清償利息，原審謂上訴人付息二萬二千元應屬誤解。上訴人實
      際付息金額顯已超出應付息金額，則就兩造八十八年一月十一日之消費借貸債
      務，上訴人已全部清償完畢，被上訴人有之系爭本票，既已清償，其債權當然
      不存在。
（二）被上訴人就系爭本票為八十八年一月十一日借貸時交付作為憑據之事實並不爭
      執，準此，系爭本票債權是否存在應以八十八年一月十一日借貸債務是否全數
      清償為據。而依前述八十八年一月十一日之消費借貸債務本金、利息已全數清
      償，至於兩造另筆三月十四日之借貸債務有無清償與系爭本票債權應無關聯。
（三）上訴人八十八年三月十四日本欲向被上訴人借款十萬元，惟被上訴人實際僅借
      出七萬元，上訴人交付另張十萬元票據作為借款憑據，惟票據尚未兌現，尚未
      由被上訴人實際取得票款，該票據已由被上訴人主動返還予上訴人，被上訴人
      既未持有票據，礙難主張權利，既不得主張權利，前期借款利息一萬二千元應
      認尚未受領，既尚未受領，被上訴人對該利息因超過法定利率無請求權，原審
      謂「原告前開已付息部分既經被告受領，原告不得請求返還」應有誤解。
（四）原審判決上訴人大部分勝訴，惟判決主文第三項「訴訟費用由被告負擔十分之
      一，餘由原告負擔」，命原告負擔十分之九之訴訟費用，顯屬錯誤。
三、證據：援用原審之立證方法。
乙、被上訴人方面：
    被上訴人未於言詞辯論期日到場，亦未提出書狀作何聲明或陳述。
    理  由
一、本件被上訴人，未於言詞辯論期日到場，核無民事訴訟法第三百八十六條所列各
    款之情形，爰依上訴人聲請，由其一造辯論而為判決。
二、上訴人主張：被上訴人從事高利貸為業，自民國（下同）八十七年十二月中旬起
    ，利用刊登報紙分類廣告「來就借一至五萬」，招徠需款濟急之客戶，約定每貸
    款十萬元，借期每十日為一期，即應給付被上訴人一萬八千元或二萬元不等之利
    息，並將第一期利息由貸與之金額中預扣之，收取月息五十四分或六十分顯與原
    本不相當之利息。伊於八十七年十二月十五日、同年月二十八日、八十八年一月
    十一日、八十八年三月十四日，向被上訴人各借十萬元，並交付本票或支票為借
    款憑據，每次依序預扣第一期利息二萬元、一萬八千元、一萬八千元、一萬八千
    元，第一、二次之借款已還清，如附表所示之本票（以下簡稱系爭本票）即為伊
    於八十八年一月十一日借款所簽發交與被上訴人擔保，該次借款伊實際借得八萬
    二千元，本應於八十八年一月二十日還清，因伊無力償還本金，至八十八年三月
    八日始以台灣企銀嘉義分行面額十一萬元、同年月十日到期之支票償還，其中八
    萬二千元為清償本金，二萬八千元即為清償利息，因尚積欠利息，被上訴人未將
    系爭本票返還，其後伊第四次借款時，被上訴人本應交付八萬二千元（先扣第一
    期利息），惟被上訴人先扣第三次借款所欠之利息一萬二千元，僅交付七萬元，
    伊於八十八年一月十一日向被上訴人實際借得八萬二千元，以最高法定利率年息
    百分之二十計，算至同年三月八日清償止，其利息應僅為二千五百十六元，伊實
    際付息已超出應付息金額，則兩造八十八年一月十一日之消費借貸，伊已全部清
    償，系爭本票之債權既已清償，本票債權當屬不存在，至於八十八年三月十四日
    之借貸債務有無清償則與系爭本票債權無關，爰訴請確認系爭本票債權不存在等
    語（上訴人於原審訴請確認系爭十萬元之本票債權不存在，原審判決上訴人於八
    萬八千元之範圍內勝訴，該部分因被上訴人並未上訴已確定，不在本審審理範圍
    ）。
三、被上訴人則以：上訴人於八十七年十二月十五日向伊借用十萬元，本息均已清償
    ；八十八年一月十一日上訴人又向伊借用十萬元，該筆債務迄至八十八年三月十
    日始由上訴人交付一張台灣企銀嘉義分行面額十一萬元支票作為清償，惟尚欠利
    息三萬元，因此，系爭本票尚未交還上訴人，八十八年三月十四日，上訴人又持
    一張面額十萬元之支票向伊借用十萬元，經扣除一萬八千元後，本欲再扣除前筆
    債務所欠利息三萬元，經上訴人要求後僅先扣除一萬二千元，由伊交付七萬元，
    總計上訴人尚欠第三筆之十萬元債務及前欠一萬八千元利息，被上訴人以上訴人
    簽發之十萬元聲請裁定強制執行並無不合等語，資以抗辯。
四、本件被上訴人持上訴人所簽發系爭本票向本院聲請裁定准予強制執行，經本院八
    十八年度票字第二０八七號裁定准予強制執行之事實，業據上訴人提出本院八十
    八年度票字第二０八七號民事裁定一份為證，並為被上訴人所不爭，堪信屬實。
    被上訴人取得上開裁定後，得隨時聲請強制執行，上訴人亦有即受強制執行之危
    險，果爾，上訴人在法律上之地位有即受侵害之危險，而種危險非以判決無法除
    去，是上訴人據以提出本件確認之訴，自屬有即受本件確認判決之法律上利益，
    合先敘明。
五、按「上訴人將第三人所簽發之支票二紙依背書交付與被上訴人，並未將被上訴人
    持有之借據收回或塗銷，顯係以負擔票據債務為使被上訴人受清償之方法，票據
    債務既未因履行而消滅，則兩造間原有之消費借貸債務，自仍屬存在」（最高法
    院四十八年台上字第一二０八號判例參照）。再因清償債務而對於債權人負擔新
    債務者，除當事人另有意思表示外，若新債務不履行時，其舊債務仍不消滅，民
    法第三百二十條亦定有明文。本件上訴人主張系爭本票係於八十八年一月十一日
    向被上訴人借款時所交付用供擔保之事實，為被上訴人於原審所自認，因此，系
    爭本票乃係以用以清償兩造八十八年一月十一日消費借貸債務，堪以認定，故本
    件本票債務是否消滅，即須以八十八年一月十一日之消費借貸債務是否全部清償
    為據：
（一）按利息先扣之消費借貸，係自貸與之金額中預扣利息，屬於民法第二百零六條
      所謂以折扣方法巧取利益者，該預扣部分既未實際交付借用人，自不能認為貸
      與之本金額之一部，且其據以計算利息之本金，亦應以實際交付之數為準，而
      非以約定之償還額為準（最高法院二十九年上字第一三０六號判例參照）。本
      件上訴人於八十八年一月十一日向被上訴人借貸十萬元時，約定每十天為一期
      ，一期之利息為一萬八千元，並預扣一期之利息，實際上僅交付八萬二千元，
      揆諸前開說明，該次被上訴人貸與上訴人之金額自應以利息預扣後實際交付上
      訴人之金額即八萬二千元為準，其據以計算利息之本金，亦應以此數目為準。
      上訴人主張：其於八十八年三月八日交付十一萬元之支票予被上訴人，用以償
      還同年一月十一日之借款，且嗣於同年三月十四日欲再向被上訴人借款十萬元
      時，除依前開計息方法由被上訴人預扣一期利息外，兩造並同意於餘款中由被
      上訴人再扣除一萬二千元，用以支付前開同年一月十一日借款所欠之利息，故
      該次借款被上訴人僅交付上訴人七萬元等語之事實，為被上訴人於原審所自認
      （原審卷第三九頁被上訴人所提書狀），堪信為真實。上訴人雖另主張：其於
      八十八年一月二十日至同年月二十九日各給付利息一萬八千元予被上訴人，前
      後三次計五萬四千元云云，惟為被上訴人於原審所否認，上訴人於原審未舉證
      以實其說，上訴後亦未再就此爭執，自無足採。上訴人主張其於八十八年三月
      八日交付被上訴人面額十一萬元支票，其中八萬二千元為清償本金，二萬八千
      元即為清償利息，依前開說明，應屬可採，是上訴人為償還該八十八年一月十
      一日借款之利息，除已給付被上訴人該二萬八千元外，並以負擔新債務之方式
      於八十八年三月十四日給付上開一萬二千元。而該一萬二千元部分，上訴人既
      同意由兩造於八十八年三月十四日成立之消費借貸債務負擔，已如前述，而該
      筆消費借貸債務迄未清償之事實，亦為兩造所不爭，且兩造復未有其他約定，
      是依民法第三百二十條之規定，該一萬二千元部分，不能認被上訴人已獲得清
      償，從而上訴人為償還該八十八年一月十一日借款之利息，僅清償被上訴人二
      萬八千元。
（二）按約定利率超過週年百分之二十者，依民法第二百零五條之規定，僅債權人對
      之無請求權之而已，並非約定無效，而謂其債權不存在（最高法院七十一年台
      上字第二五三二號判例參照）。因此債務人就超過部分之利息任意給付，經債
      權人受領時，自不得謂係不當得利請求返還（最高法院二十九年上字第一三０
      六號判例參照）。查上訴人於八十八年一月十一日向被上訴人實借八萬二千元
      ，已如前述，迄同年三月八日清償時止，依週年利率百分之二十計算結果，其
      利息固應為二千五百十六元（即82000×20%×56/365＝2516元，元以下四捨五
      入），惟依兩造約定借款十萬元、以十日為一期、每期利息一萬八千元計，其
      利率為週年利率百分之六五七，依此計算，該期間上訴人應付予被上訴人之利
      息為八萬二千六百五十六元（即82000×657%×56/365＝82656，元以下四捨五
      入）。而上訴人已付予被上訴人利息二萬八千元，經扣除後，上訴人尚積欠被
      上訴人利息五萬四千六百五十六元。
（三）兩造於八十八年一月十一日所成立之消費借貸債務，被上訴人應尚餘五萬四千
      六百五十六元利息未獲清償，此部分之利息，被上訴人固無請求權可言，惟揆
      諸前開說明，仍難謂被上訴人對上訴人此部分之債權不存在。而系爭本票既為
      此筆債務之清償方法，因此，被上訴人對於上訴人即應尚有五萬四千六百五十
      六元之本票債權存在。
六、綜上所述，上訴人提起本件確認之訴，請求確認被上訴人對系爭本票債權不存在
    ，於四萬五千三百四十四元（即000000－00000＝45344）之範圍內為有理由，應
    予准許，逾此範圍之請求難認有理由，應予駁回。原判決認被上訴人就超過週年
    利率百分之二十部分之利息無請求權，據此認被上訴人該部分之債權不存在，因
    而判決被上訴人就系爭本票超過一萬二千元部分（即八萬八千元）之債權不存在
    ，依前開說明，尚有未洽，惟本件上訴人係對原判決對其不利之部分上訴，聲明
    廢棄該一萬二千元本票債權部分，則其該上訴仍屬無理由，應予駁回。又原審判
    決被上訴人就其持有上訴人簽發系爭本票八萬八千元部分之債權不存在，係判決
    上訴人大部分勝訴，依民事訴訟法第七十九條但書之規定，酌量情形命兩造以比
    例分擔訴訟費用之結果，應由被上訴人負擔大部分訴訟費用，始為允當，惟原判
    決主文第三項判決訴訟費用由被上訴人負擔十分之一，餘由上訴人負擔，命上訴
    人負擔十分之九之訴訟費用，顯屬違誤，上訴意旨就此部分指摘原判決不當，求
    予廢棄改判，為有理由，應由本院予以廢棄改判如主文第三項前段所示。
七、據上論結，本件上訴為一部有理由，一部無理由，依民事訴訟法第四百三十六條
    之一第三項、第四百四十九條第二項、第四百五十條、第七十八條、第七十九條
    但書、第三百八十五條第一項前段，判決如主文。
中      華      民      國    八十九    年      八      月      二      日
~B臺灣嘉義地方法院民事第一庭
~B    審判長法官  王明宏
~B    法      官  蕭道隆
~B    法      官  黃渙文
右為正本係照原本作成。
本判決不得上訴。
中      華      民      國    八十九    年      八      月      三      日
~B    書  記  官  李宏仁
~T40
附表
┌───┬──────┬──────┬────────┬─────┐
│編  號│發  票  人  │發  票  日  │票  面  金  額  │到  期  日│
│      │            │年  月  日  │（新  台  幣  ）│年  月  日│
├───┼──────┼──────┼────────┼─────┤
│  １  │乙  ○  ○  │88.01.11    │壹拾萬元        │88.01.20  │
└───┴──────┴──────┴────────┴─────┘
                    -


司法院資訊處製作；財團法人民間司法改革基金會備份。
